最高法院刑事判決　　　　　　　　　　　　　　　九十三年度台上字第六００九號
　　上　訴　人　甲○○
　　選任辯護人　鄭慶海律師
　　上　訴　人　乙○○
右上訴人等因違反毒品危害防制條例案件，不服台灣高等法院台南分院中華民國九十
三年七月二十八日第二審更審判決（九十三年度上重更(二)字第二一五號，起訴案號：
台灣台南地方法院檢察署九十一年度偵字第一六八、一四七二號），提起上訴，本院
判決如左：
    主  文
原判決撤銷，發回台灣高等法院台南分院。
    理  由
本件原判決撤銷第一審之科刑判決，改判依想像競合犯關係從一重論處上訴人甲○○
、乙○○共同運輸第一級毒品罪刑（甲○○處無期徒刑、褫奪公權終身，乙○○處有
期徒刑十二年）。固非無見。
惟查：(一)、有罪判決書事實之認定與理由之說明，及理由前後之敘述均須相一致，方
為合法。倘事實之認定與理由之說明不相一致，按諸刑事訴訟法第三百七十九條第十
四款後段規定，自屬判決理由矛盾之當然違背法令，自足構成撤銷之原因。本件原判
決事實欄記載甲○○與綽號「老邱」之成年男子，於民國九十年七月間議妥將第一級
毒品海洛因夾藏在油壓馬達軸心孔內，以甲○○負責之大總科技有限公司名義走私到
台灣。同年十一月間，甲○○向大陸山東省濟寧伊頓液壓公司訂購一百四十具油壓馬
達，並委「知情而有犯意聯絡」之乙○○至廣東省南海市點收油壓馬達。同年十一月
二十一日，該油壓馬達輾轉運至南海市黃岐鎮店鋪內，由乙○○點收。數日後，甲○
○與「老邱」至店鋪內共同拆卸其中六十具油壓馬達軸心內之連軸器（俗稱狗骨頭）
，再共同將甲○○指導，由「老邱」先行包裝且以黑色塑膠袋包裹之海洛因圓柱體六
十個，藏在軸心連軸器之空隙中，組合回復原狀，乙○○在旁目睹分裝夾藏海洛因之
事，猶與甲○○及「老邱」共同基於走私、運輸海洛因之犯意聯絡，允依甲○○指示
，辦理該批油壓馬達自大陸出口運至台灣之事宜等情。似認乙○○赴廣東省南海市點
收油壓馬達前，已與甲○○有運輸、走私海洛因之共同犯意，且未認定乙○○曾勸阻
甲○○勿走私本件海洛因。乃理由欄竟說明乙○○「原不知情」，於目睹甲○○將黑
色塑膠袋包裹之圓柱體藏於油壓馬達軸心之連軸器空隙中時，「始知悉」甲○○藏放
之物為海洛因，曾加以勸阻，惟因貪圖小利，而同意運輸該毒品，念其非本案之共同
主謀者，犯罪顯可憫恕，依刑法第五十九條之規定減輕其刑云云（原判決第十九頁第
十六至十九行）。即認乙○○目睹甲○○等人將海洛因裝在油壓馬達軸心之連軸器空
隙中時，始行知情，予以勸阻，再與甲○○產生共同運輸、走私海洛因之犯意聯絡，
其事實認定與理由之說明顯不相一致，有理由矛盾違法。(二)、行為人對於構成犯罪事
實之行為客體及其結果之發生，具有確定的認識，學理上稱為確定故意。至不確定故
意，指行為人對於構成犯罪事實之客體，雖有確定的認識，但其結果是否發生，並無
確定的認識，亦稱為不確定故意。依原判決事實欄記載及其前揭理由說明，原認明上
訴人二人與「老邱」間存有運輸、走私海洛因之確定故意。乃其理由竟又謂……當可
推知即使該違禁品為海洛因，亦不違背乙○○走私之本意，乙○○至少存有運輸海洛
因毒品之未必故意（原判決第十五頁第五、六行），亦有前後不相符合之違誤。再原
判決認定該批油壓馬達於九十年十一月二十一日運至廣東省南海市，由乙○○點收。
而依卷附監聽錄音譯文內容，顯示甲○○在台灣與當時人在大陸之乙○○，自同年十
一月十九日起即一再談及從台灣將「方向盤」、「扳手」之拆裝油壓馬達等工具運至
大陸之事（第一審卷第一七三至一八九頁）。原判決理由亦說明乙○○受甲○○指派
，至大陸點收該批油壓馬達，且事先檢查自台灣託運至大陸之二個紙箱內有無供拆卸
油壓馬達軸心之工具（方向盤）在內，足見乙○○已知悉甲○○利用進口馬達之便夾
帶違禁物，且其參與時間非短，涉入程度頗深（原判決第十二頁第十三行至第十三頁
第二行），暨援引甲○○供稱：「我是在裝東西之前就要求他幫我，並說將來裝好的
馬達送到海關，我要送他三十萬元，並不是裝好的時候才答應他的……」等語為其論
據（原判決第十六頁第十至十二行）；竟復謂乙○○於目睹甲○○與「老邱」拆卸油
壓馬達軸心之連軸器，換裝海洛因時，始知甲○○欲運輸、走私海洛因，並以此為減
輕乙○○刑罰之理由，亦與卷存證據資料不符。從而乙○○究於何時與甲○○有運輸
、走私海洛因之犯意聯絡？是否「明知」運輸、走私之物為毒品？以上疑點，與本件
共犯人數及刑罰量定等法律適用問題有關，即有究明必要。原審未予調查審明，即行
判決，非無調查職責未盡之違誤。以上，或係上訴意旨所指摘，或為本院得依職權調
查之事項，應認原判決仍有撤銷發回更審之原因。
據上論結，應依刑事訴訟法第三百九十七條、第四百零一條，判決如主文。
中　　　華　　　民　　　國　　九十三　　年　　 十一 　　月　　 十一 　　日
                              最高法院刑事第十一庭
                                  審判長法官  張　淳　淙
                                        法官  謝　俊　雄
                                        法官  蘇　振　堂
                                        法官  張　春　福
                                        法官  呂　丹　玉
      右正本證明與原本無異
                                              書  記  官
中　　　華　　　民　　　國　　九十三　　年　　 十一 　　月　　 十六 　　日
                                                                        Ｖ
